臺灣屏東地方法院刑事判決　　　　　　　 96年度訴字第551號
公　訴　人　臺灣屏東地方法院檢察署檢察官
被　　　告　甲○○
上列被告因違反毒品危害防制條例案件，經檢察官提起公訴（96
年度毒偵字第726 號），本院判決如下：
    主  文
本件免訴。
    理  由
一、公訴意旨略以：被告甲○○自民國95年10月間起，迄95年12
    月16日下午4 時許止，以每日施用1 次之頻率，在屏東縣內
    埔鄉○○村○○路453 之3 號住處，注射左手臂靜脈方式，
    施打第1 級毒品海洛因，如逾時不施打會呈現流眼淚、打哈
    欠、盜汗及全身無力等禁斷症狀，因認被告毒品危害防制條
    例第10條第1 項之施用第一級毒品罪。
二、按刑事訴訟法第302 條第1 款規定，案件曾經判決確定者，
    應為免訴之判決，係以同一案件已經法院為實體上之確定判
    決，該被告應否受刑事制裁，既因前次實體判決而確定，不
    能更為其他有罪或無罪之實體上裁判。此項原則，關於實質
    上一罪或裁判上一罪，其一部事實已經判決確定者，對於構
    成一罪之其他部分，固亦均應適用，但此種事實係因審判不
    可分之關係在審理事實之法院，就全部犯罪事實，依刑事訴
    訟法第267 條規定，本應予以審判，故其確定判決之既判力
    自應及於全部之犯罪事實，惟若在最後審理事實法院宣示判
    決後始行發生之事實，既非該法院所得審判，即為該案判決
    之既判力所不能及，是既判力對於時間效力之範圍應以最後
    審理事實法院之宣示判決日為判斷之標準，且所謂「最後審
    理事實法院」，而非謂「最後事實審」，顯然不限於第二審
    判決，因而在未經上訴於第二審法院之判決，亦屬相同，即
    其既判力之時點，應至第一審宣示判決之日。
三、次按：
  (一)按刑事法若干犯罪行為態樣，本質上原具有反覆、延續實行
    之特徵，立法時既予特別歸類，定為犯罪構成要件之行為要
    素，則行為人基於概括之犯意，在密切接近之一定時、地持
    續實行之複次行為，倘依社會通念，於客觀上認為符合一個
    反覆、延續性之行為觀念者，於刑法評價上，即應僅成立一
    罪。學理上所稱「集合犯」即屬之（最高法院95年度台上字
    第1079號判決意旨參照）。又判斷何種構成要件行為，於立
    法時即預計就是集合行為？首先要藉助「文義解釋」，也就
    是從法條所描述文字的通常語意來判斷，當文義解釋無法提
    供明確答案時，則必須探究系爭處罰規範的目的來解釋，並
    參酌實際生活上犯罪的典型實施型態來綜合判斷（參酌最高
    法院96年度台非字第56號、96年度台上字第1168號判決）。
    然並非所有反覆實行之集合行為，在刑法上皆可評價為一罪
    ，仍須從行為人之主觀犯意，自始係基於概括性，行為之時
    、空上具有密切關係，且依社會通念，認評價為一罪係合理
    適當者，始足當之（參酌最高法院95年度台上字第4686號、
    96年度台上字第172 號、96年度台上字第1850號判決），否
    則仍應依實質競合予以併合處罰。惟因集合犯與接續犯之不
    同，在於接續犯所適用之構成要件行為文義本身並不具反覆
    實行之特質，非屬立法規範所定之構成要件類型，且接續犯
    於時間及空間之緊密關聯性上，亦較之集合犯為嚴格（參酌
    最高法院96年度台上字第1133號、96年度台上字第1494號判
    決），可知就集合犯之集合行為，於客觀之時間、空間緊密
    關聯性上，較接續犯為寬鬆。
  (二)施用毒品行為為集合行為：依毒品危害防制條例第2 條第1
    項所規定之「毒品」的定義，可知毒品，因有高度之成癮性
    及濫用性，即一方面因「耐藥性」的影響，導致行為人必須
    逐漸增加施用劑量，方能達成主觀之相同效果；他方面則因
    「生理依賴性」及「心理依賴性」的影響，導致行為人對毒
    品產生強烈渴求，終至不能根絕。職此，立法實務固以戒斷
    行為人之毒癮（包括身癮及心癮）為其首要；惟倘行為人曾
    經刑事處遇方式助其戒斷毒癮，猶再犯施用毒品，足見原所
    據以實施之治療程序，顯然不能收其實效，是乃明定應依法
    追訴處罰。據上說明，足徵施用毒品行為，應具有反覆、延
    續性之特徵，而屬集合行為。
  (三)查被告於95年9 月25日，在其屏東縣內埔鄉○○村○○路
    453 之3 號住處，以針筒注射手臂之方式，施用第一級毒品
    海洛因1 次，因認被告涉犯毒品危害防制條例第10條第1項
    之施用第一級毒品罪嫌，業經檢察官以95年度毒偵字第1829
    號提起公訴，並由本院於95年12月29日以95年度訴字第1048
    號判決判處有期徒刑7 月，並於96年2 月26日確定在案，有
    臺灣高等法院被告前案紀錄表1 紙附卷可證。本件被告已於
    偵查中審理中自承：平均約每天施用1次 ，且施用地點均係
    於其住處等語（見偵查卷第5 頁），因被告施用毒品之間隔
    甚短、施用毒品地點相同，顯係於密切接近之時、地內多次
    施用毒品，足見被告主觀上已有施用毒品之概括犯意，各次
    施用毒品應非分別起意，依社會通念，在評價上應依集合犯
    論以一罪。職是，本件檢察官起訴的犯罪事實，既與前開案
    件具有集合犯之實質上一罪，則依審判不可分原則，該案判
    決之效力，應及於全部犯罪事實，揆諸前揭說明，爰不經言
    詞辯論，逕為諭知免訴之判決。
中　　華　　民　　國　　96　　年　　6 　　月　　1 　　日
                  刑事第一庭  審判長法  官  潘正屏
                                    法  官  羅培毓
                                    法  官  曾吉雄
以上正本證明與原本無異。
如不服本判決應於收受本判決送達後十日內向本院提出上訴書狀
，其未敘述上訴理由者，並得於提起上訴後十日內向本院補提理
由書狀（均須按他造當事人之人數附繕本）「切勿逕送上級法院
                                    書記官  潘美碧
中　　華　　民　　國　　96　　年　　6 　　月　　1 　　日
